ACORDAO-COMPLETO-2549606

ACÓRDÃO 2305/2022 ATA 40/2022 - PLENÁRIO

VISTOS, relatados e discutidos estes autos em que, nesta fase, examinam-se embargos de declaração interpostos contra o Acórdão 1717/2022-TCU-Plenário, que julgou irregulares as contas dos responsáveis, com imputação de débito e multa, em virtude de pagamentos em duplicidade e superfaturamento identificados na execução do Contrato 1/2018, firmado entre a Secretaria Nacional da Juventude e a empresa Linkcon Eireli.
ACORDAM os Ministros do Tribunal de Contas da União, reunidos em sessão do Plenário, ante as razões expostas pelo relator, e com fundamento nos art. 34 da Lei 8.443/1992, em:
9.1. conhecer dos embargos interpostos por Francisco de Assis Costa Filho, Helber Augusto Reis Borges, Leonardo da Silva Pereira Resende, Sauro Spinelly Florêncio da Cunha e Thiago Menezes Siqueira para, no mérito, rejeitá-los;
9.2. conhecer dos embargos interpostos por Linkcon Eireli e por Tania Maria Hoglund, para, no mérito, acolhê-los e conceder-lhe efeitos infringentes, no sentido de:
9.2.1. tornar sem efeito o subitem 9.5.2 do Acórdão 1717/2022-TCU-Plenário;
9.2.2. tornar sem efeito o subitem 9.6 do Acórdão 1717/2022-TCU-Plenário exclusivamente em relação a Leonardo da Silva Pereira Resende, Sauro Spinelly Florêncio da Cunha, Tânia Maria Hoglund e Linkcon Eireli, mantendo-se inalterado em relação aos demais responsáveis;
9.3. ordenar à Secretaria de Gestão de Processos - Seproc que forneça os itens não digitalizáveis anexados à peça 152 dos presentes autos a Leonardo da Silva Pereira Resende, Sauro Spinelly Florêncio da Cunha, Tânia Maria Hoglund e Linkcon Eireli;
9.4. fixar prazo de 15 (quinze) dias, a contar do fornecimento mencionado no subitem 9.3 acima, para que os referidos responsáveis, caso queiram, apresentem novas alegações de defesa;
9.5. encaminhar cópia deste acórdão aos responsáveis e à Secretaria Nacional de Juventude, com a informação de que o inteiro teor do relatório e do voto que o fundamentam está disponível no endereço eletrônico www.tcu.gov.br/acordaos;
9.6. restituir os autos à Secretaria de Fiscalização de Tecnologia da Informação - Sefti para instrução dos novos elementos que eventualmente venham a ser apresentados.

Embargos de declaração contra acórdão que julgou as contas irregulares e imputou débito e multa aos responsáveis, em razão de irregularidades na execução de contrato para implementação do Programa Identidade Jovem.

Secretaria Nacional de Juventude

3. Responsáveis/Recorrentes:
3.1. Responsáveis: Francisco de Assis Costa Filho (XXX.030.283-XX); Helber Augusto Reis Borges (XXX.318.776-XX); Leonardo da Silva Pereira Resende (XXX.271.401-XX); Sauro Spinelly Florêncio da Cunha (XXX.331.664-XX); Thiago Coelho Vercosa de Medeiros Raposo (XXX.989.491-XX); Thiago Menezes Siqueira (XXX.170.385-XX); Linkcon Eireli (05.323.742/0001-71); Tania Maria Hoglund (XXX.982.868-XX)
3.2. Recorrentes: Francisco de Assis Costa Filho (XXX.030.283-XX); Helber Augusto Reis Borges (XXX.318.776-XX); Leonardo da Silva Pereira Resende (XXX.271.401-XX); Sauro Spinelly Florêncio da Cunha (XXX.331.664-XX); Thiago Menezes Siqueira (XXX.170.385-XX); Linkcon Eireli (05.323.742/0001-71); Tania Maria Hoglund (XXX.982.868-XX)

13.1. Ministros presentes: Vital do Rêgo (na Presidência), Walton Alencar Rodrigues, Benjamin Zymler, Augusto Nardes e Jorge Oliveira (Relator).
13.2. Ministros-Substitutos convocados: Augusto Sherman Cavalcanti e Marcos Bemquerer Costa.
13.3. Ministro-Substituto presente: Weder de Oliveira.

ACORDAO-COMPLETO-2566606

Acórdão de Relação 2862/2022 - Plenário

Acórdão de Relação

ACORDAO-COMPLETO-2565318

Acórdão de Relação 2668/2022 - Plenário

JORGE OLIVEIRA

Ministro Jorge Oliveira.

Por meio do Acórdão 1717/2022-TCU-Plenário, o Tribunal julgou tomada de contas especial instaurada em face de indícios de atos antieconômicos, pagamentos em duplicidade, pagamentos por serviços contratualmente não previstos e superfaturamento identificados na execução do Contrato 1/2018, firmado entre a Secretaria Nacional da Juventude - SNJ e a empresa Linkcon Eireli.
Foram julgadas irregulares as contas dos gestores, da empresa contratada e de sua sócia, com imputação de débito solidário e multa proporcional, nos seguintes termos:
9.1. acolher as alegações de defesa de Thiago Coelho Verçosa de Medeiros Raposo;
9.2. rejeitar parcialmente as alegações de defesa de Francisco de Assis Costa Filho, Hélber Augusto Reis Borges, Thiago Menezes Siqueira, Leonardo da Silva Pereira Resende e Sauro Spinelly Florêncio da Cunha;
9.3. rejeitar as alegações de defesa de Tânia Maria Hoglund e da empresa Linkcon Eireli;
9.4. julgar irregulares as contas de Francisco de Assis Costa Filho, Thiago Menezes Siqueira, Hélber Augusto Reis Borges, Leonardo da Silva Pereira Resende, Sauro Spinelly Florêncio da Cunha, Tânia Maria Hoglund e da empresa Linkcon Eireli;
9.5. condenar os responsáveis a seguir listados ao recolhimento das quantias especificadas, aos cofres do Tesouro Nacional, atualizadas monetariamente e acrescidas de juros de mora a partir das datas discriminadas até a data do pagamento:
9.5.1. Francisco de Assis Costa Filho, Thiago Menezes Siqueira, Hélber Augusto Reis Borges, Leonardo da Silva Pereira Resende, Tânia Maria Hoglund e a empresa Linkcon Eireli:
	Data da Ocorrência
	Valor Histórico (R$) 

	21/5/2018
	69.500,00

	21/5/2018
	69.500,00

	27/6/2018
	36.300,00

	27/6/2018
	84.700,00

	3/10/2018
	151.947,01

	3/10/2018
	159.920,00

	3/10/2018
	139.000,00

9.5.2. Leonardo da Silva Pereira Resende, Sauro Spinelly Florêncio da Cunha, Tânia Maria Hoglund e a empresa Linkcon Eireli:
	Data da Ocorrência
	Valor Histórico (R$) 

	21/5/2018
	1.000.838,40

	27/6/2018
	1.457.038,40

9.6. aplicar as multas a seguir especificadas, com fundamento no art. 57 da Lei 8.443/1992, a serem recolhidas aos cofres do Tesouro Nacional, com atualização monetária calculada da data deste acórdão até a data do pagamento, se este for efetuado após o vencimento do prazo abaixo estipulado:
	Responsável
	Multa (R$) 

	Francisco de Assis Costa Filho
	25.000,00

	Thiago Menezes Siqueira
	15.000,00

	Hélber Augusto Reis Borges
	15.000,00

	Leonardo da Silva Pereira Resende
	60.000,00

	Sauro Spinelly Florêncio da Cunha
	50.000,00

	Tânia Maria Hoglund
	60.000,00

	Linkcon Eireli
	60.000,00

Tal decisão foi alvo de embargos de declaração de Francisco de Assis Costa Filho, Thiago Menezes Siqueira, Hélber Augusto Reis Borges, Leonardo da Silva Pereira Resende, Sauro Spinelly Florêncio da Cunha, todos esses ex-gestores da SNJ, e também pela empresa Linkcon Eireli e de sua sócia Tânia Maria Hoglund.
Os embargos da empresa e de sua sócia, juntados à peça 239, apontam essencialmente que:
a. em suas alegações de defesa, as embargantes haviam registrado que não lhe havia sido oportunizado o exercício pleno da defesa, uma vez que não tinham sido apresentados nos autos os documentos que apontaram a existência do suposto superfaturamento na execução contratual;
b. a unidade técnica desconsiderou que, por meio do sistema Conecta-TCU, não é concedido acesso a "item não digitalizável" às partes processuais externas à Corte;
c. assim, a decisão foi proferida com erro de premissa fática, que provocou ofensa às garantias fundamentais de ampla defesa e contraditório.
Assim, Tânia Maria Hoglund e Linkcon Eireli pugnam que "sejam concedidos efeitos infringentes aos presentes aclaratórios, desconstituindo-se a condenação imposta e determinando-se a reinstrunção do feito, observando-se a necessidade de efetivo respeito à ampla defesa e ao contraditório".
Os ex-gestores Francisco de Assis Costa Filho, Hélber Augusto Reis Borges, Leonardo da Silva Pereira Resende, Sauro Spinelly Florêncio da Cunha e Thiago Menezes Siqueira apresentaram seus respectivos embargos de declaração nas peças 239, 243, 245, 248, 250 e 252, todos com conteúdo semelhante e subscritos pelos mesmos procuradores.
As peças recursais são extensas, na medida em que detalham a política pública atendida pelo contrato, registram todo o histórico da contratação e reiteram argumentos já apresentados nas alegações de defesa.
Substancialmente, todavia, no que diz respeito aos vícios passíveis de saneamento em sede dos aclaratórios - omissões, obscuridades e contradições - os embargantes, em uníssono, alegam em resumo:
d. "omissão no referido acórdão no que concerne ao nexo causal entre fato, ato e resultado, visto que não há nos autos que compõe o acórdão qualquer liame subjetivo ou objetivo capazes de garantir responsabilidade do[s] Embargante[s]";
e. "inexiste responsabilidade individualizada para o[s] Embargante[s]";
f. "omissão quanto a gravidade da infração cometida e os danos que dela provierem para a administração pública".
É o relatório.

Marcelo Leal de Lima Oliveira (21.932/OAB-DF), representando Tania Maria Hoglund; Thais Aroca Datcho Lacava (234.563/OAB-SP), Marina Feres Carmo (60.972/OAB-DF) e outros, representando Linkcon Eireli; Tarsis Coelho da Cunha Azevedo (20.582/OAB-MA), Eduardo Garrido Pilo (30085/OAB-MG) e outros, representando Helber Augusto Reis Borges; Tarsis Coelho da Cunha Azevedo (20.582/OAB-MA), Flávio Vinicius Araujo Costa (9023/OAB-MA) e outros, representando Francisco de Assis Costa Filho; Tarsis Coelho da Cunha Azevedo (20.582/OAB-MA), Flávio Vinicius Araujo Costa (9023/OAB-MA) e outros, representando Thiago Menezes Siqueira; Tarsis Coelho da Cunha Azevedo (20.582/OAB-MA), Flávio Vinicius Araujo Costa (9023/OAB-MA) e outros, representando Sauro Spinelly Florêncio da Cunha; Tarsis Coelho da Cunha Azevedo (20.582/OAB-MA), Valeria Cristina Pereira Miranda (26.169/OAB-DF) e outros, representando Leonardo da Silva Pereira Resende.

Não atou

EMBARGOS DE DECLARAÇÃO. TOMADA DE CONTAS ESPECIAL. SECRETARIA NACIONAL DA JUVENTUDE. PROGRAMA IDENTIDADE JOVEM. PAGAMENTOS EM DUPLICIDADE E SUPERFATURAMENTO. CONTAS IRREGULARES. DÉBITO E MULTA. CONHECIMENTO DOS RECURSOS. REJEIÇÃO DOS EMBARGOS INTERPOSTOS PELOS GESTORES, ANTE A AUSÊNCIA DE OMISSÕES OU CONTRADIÇÕES. ACOLHIMENTO DOS EMBARGOS INTERPOSTOS PELA EMPRESA CONTRATADA E SUA SÓCIA. CONSTATAÇÃO DE FALTA DE ACESSO A "ITENS NÃO DIGITALIZÁVEIS" ANEXADOS AO PROCESSO. OFENSA AO CONTRADITÓRIO E AMPLA DEFESA. NULIDADE DA CONDENAÇÃO EM RELAÇÃO À EMPRESA E SUA SÓCIA. ABERTURA DE NOVO PRAZO PARA APRESENTAÇÃO DE ALEGAÇÕES DE DEFESA.

TOMADA DE CONTAS ESPECIAL (TCE)

não atuou

Examinam-se embargos de declaração interpostos contra o Acórdão 1717/2022-TCU-Plenário, que apreciou tomada de contas especiais contra ex-gestores da Secretaria Nacional da Juventude - SNJ, a empresa Linkcon Eireli e sua sócia, em virtude de irregularidades identificadas na execução do Contrato 1/2018.
O contrato em questão foi assinado para operacionalização do Programa Identidade Jovem, política pública que garante a jovens de baixa renda os benefícios de meia-entrada para acesso a eventos artístico-culturais e de reserva de vagas no transporte coletivo interestadual.
Ao proferir aquela decisão, o Tribunal rejeitou as alegações de defesa dos responsáveis, julgou as suas contas irregulares, com imputação de débito solidário e multa, ante a constatação de pagamentos em duplicidade e de superfaturamento no âmbito do referido contrato.
O subitem 9.5.1 daquela decisão contemplou o débito decorrente de pagamentos em duplicidade, atribuídos a Francisco de Assis Costa Filho, Thiago Menezes Siqueira, Hélber Augusto Reis Borges, Leonardo da Silva Pereira Resende, a empresa Linkcon Eireli e a sócia Tânia Maria Hoglund, no valor histórico de R$ 710.867,01. 
Já o subitem 9.5.2 condenou os gestores Leonardo da Silva Pereira Resende e Sauro Spinelly Florêncio da Cunha, assim como a empresa e sua sócia, à reparação do dano de R$ 2.457.876,80, em virtude de superfaturamento caracterizado pelo pagamento de pontos de função em quantidade superior à efetivamente executada pela contratada.
Por meio do subitem 9.6 foram aplicadas multas aos responsáveis.
Conforme registrado no relatório precedente, os ex-gestores Francisco de Assis Costa Filho, Hélber Augusto Reis Borges, Leonardo da Silva Pereira Resende, Sauro Spinelly Florêncio da Cunha e Thiago Menezes Siqueira apontam omissões na decisão impugnada.
Alegam que o acórdão foi omisso em estabelecer o nexo causal entre as condutas atribuídas aos responsáveis e os danos delas provenientes. Argumentam também que não foi atribuída responsabilização individualizada.
Não existem as alegadas omissões.
O voto condutor daquele acórdão foi estruturado de forma a não deixar dúvidas a respeito das irregularidades identificadas, dos prejuízos associados e da responsabilização. Uma sessão inteira do voto (III - Da responsabilização individual) foi dedicada à individualização das condutas e ao estabelecimento do nexo de causalidade entre elas e os danos decorrentes.
A participação de Francisco de Assis Costa Filho foi examinada nos parágrafos 51 a 54 daquele voto. As de Helber Augusto Reis Borges e Thiago Menezes Siqueira, nos parágrafos 55 a 57. Já Leonardo da Silva Pereira Resende teve suas condutas analisadas nos parágrafos 58 a 60. Por fim, a participação de Sauro Spinelly Florêncio da Cunha foi avaliada nos parágrafos 61 a 65. Para cada caso, foi promovida remissão à análise das alegações de defesa promovida pela unidade técnica, constante do relatório que acompanhou aquela deliberação.
Assim, as alegadas omissões não estão caracterizadas na decisão vergastada.
As demais contestações trazidas pelos mencionados embargantes apenas reiteram argumentos já apresentados nas alegações de defesa, todos eles examinados e rejeitados pelo Tribunal. Lembro que os embargos de declaração não servem para rediscutir o mérito do processo, mas apenas para aperfeiçoar a decisão, eliminando possíveis obscuridades, omissões, contradições e erros materiais. No caso concreto, os recorrentes apenas invocaram formalmente tais pressupostos, mas não os satisfizeram materialmente. Desse modo, proponho a rejeição do recurso manejado quanto aos referidos responsáveis.
Por sua vez, a empresa e sua sócia argumentam, em síntese, que não lhes foi assegurado o direito de exercício da ampla defesa e do contraditório. Alegam que, por meio do sistema Conecta-TCU, não é concedido acesso a "item não digitalizável" às partes processuais externas.
Efetivamente, essa questão já havia sido apontada pelas embargantes em suas alegações de defesa - peça 69, página 6; peça 95, página 37; e peça 169, página 9. Os ditos "itens não digitalizáveis" se referem a planilhas e relatórios encaminhados pela SNJ, a maioria deles elaborada pela Diretoria de Tecnologia da Informação da Presidência da República - Ditec/PR, adotados como fundamento para quantificação do débito relacionado ao superfaturamento de pontos de função.
No voto que integrou aquele acórdão, acompanhei o entendimento esposado pela unidade técnica no sentido de que "o dossiê de tratativas consta nestes autos e seus respectivos arquivos, incluindo as planilhas com as observações feitas pela Ditec/PR para cada função contada pela contratada, estavam disponíveis para consulta pela defendente, de forma que ela teve a oportunidade de exercer plenamente seu direito ao contraditório e à ampla defesa quanto às validações feitas pela Ditec/PR para cada função desenvolvida no âmbito do serviço de desenvolvimento do Contrato 1/2018" (destaque acrescido) .
Todavia, para examinar as presentes alegações recursais, demandei diligência de minha assessoria junto à Secretaria de Gestão de Processos - Seproc, por meio da qual foi constatado o equívoco daquela premissa. Fui informado de que, embora os procuradores das partes possam consultar as peças ordinárias e não sigilosas do processo por meio do sistema Conecta-TCU, não lhes é facultado o acesso às peças que contêm anexos chamados "itens não digitalizáveis", tais como planilhas, imagens e vídeos. Para tanto, mostra-se necessário realizar demanda específica junto àquela unidade e retirar uma mídia física, tal como CD, DVD ou pen-drive.
Há que se admitir, portanto, que a decisão impugnada se sustentou em premissa fática equivocada. Ao não ser franqueado às interessadas o acesso aos documentos que fundamentaram a quantificação do débito, incontroverso o prejuízo à ampla defesa.
Dessa forma, considero que os embargos declaratórios devam ser acolhidos e, excepcionalmente, concedidos efeitos infringentes para afastar a condenação associada ao superfaturamento de pontos de função.
Assim, cabe tornar insubsistente o subitem 9.5.2 do Acórdão 1717/2022-TCU-Plenário, desfazendo o débito atribuído à empresa contratada, a sua sócia, e aos dois ex-gestores condenados solidariamente pela mesma irregularidade. Em consequência, devem-se também afastar os efeitos do subitem 9.6 exclusivamente em relação a esses responsáveis, mantendo-o inalterado em relação aos demais.
Oportuno, desde já, determinar o fornecimento dos arquivos às embargantes e aos ex-gestores, além de fixar prazo para apresentação de alegações de defesa, após as quais o Tribunal poderá, novamente, julgar suas contas em relação à parcela de débito relativa ao superfaturamento de pontos de função.
Rememoro, por fim, que a empresa e sua sócia em nenhum momento apresentaram argumentos contestando a outra parcela de débito, decorrente dos pagamentos em duplicidade, nem nas alegações de defesa, nem nos presentes embargos, razão pela qual deve ser mantido o julgamento pela irregularidade das contas e a condenação em débito constante do subitem 9.5.1 da mencionada decisão.
Ante o exposto, VOTO pela adoção da minuta de acórdão que submeto a este Colegiado.
TCU, Sala das Sessões, em 19 de outubro de 2022.
JORGE OLIVEIRA 
Relator